---
title: 'Análisis de Datos Steam: Patrones de Éxito en el Ecosistema de Videojuegos para PC'
author:
- Christopher Escalante
- Gabriel Guevara
- Noryen Harringhton
date: "Abril 2026"
director:
- Jesus Ochoa
- Oliver Triveño
lugar: "Caracas"
facultad: 
  - Facultad de Ciencias Económicas y Sociales
  - Escuela de Estadistica y Ciencias Actuariales
escudo: Latex/Classes/Escudos/faces
bibliography: bibliografia.bib
degree: Computación I
output:
  pdf_document:
    template: template.tex
    keep_tex: true
    toc: true
    number_sections: true
    citation_package: natbib
  html_document:
    toc: true
    df_print: paged
abstract: |
  Este trabajo analiza los factores determinantes del éxito de los videojuegos en Steam, la principal plataforma de distribución digital para PC. A partir de un dataset con más de 27,000 juegos, se examinan métricas como valoraciones de usuarios, tiempo de juego, precio, propietarios estimados, género y soporte multiplataforma.\
  
  Utilizando técnicas de análisis exploratorio de datos y visualización estadística en R, se comparan juegos Indie, AA y AAA, así como modelos Premium frente a Free to Play. El estudio responde a seis preguntas de investigación sobre competitividad entre escalas de producción, retención de jugadores, relación precio-valoración, vínculo entre popularidad y tiempo de juego, impacto del soporte multiplataforma e identificación de nichos rentables.\
  
  Los hallazgos buscan ofrecer inteligencia de mercado para desarrolladores y guías de consumo para jugadores, contribuyendo a la toma de decisiones basada en datos.
editor_options: 
  markdown: 
    wrap: 72
---

```{r setup, include=FALSE}
# Configuración global de chunks
knitr::opts_chunk$set(
  echo = FALSE,     
  warning = FALSE,   
  message = FALSE,    
  fig.align = "center",
  out.width = "90%",
  fig.pos = "H",
  out.extra = ""
)

# Cargar librerías necesarias
library(tidyverse)
library(knitr)
library(kableExtra)
library(scales)
library(lubridate)
library(patchwork)

# Cargar datos
steam_data <- read_csv("2. Steam.csv")

# Limpieza
options(scipen = 999)
steam_data <- steam_data %>%
  mutate(
    # Conversión de owners a numérico 
    owners_min = as.numeric(sub("-.*", "", owners)),
    owners_max = as.numeric(sub(".*-", "", owners)),
    owners_avg = (owners_min + owners_max) / 2,
    # Ratio de reseñas positivas
    ratio_positivo = positive_ratings / (positive_ratings + negative_ratings),
    modelo_negocio = ifelse(price == 0, "Free to Play", "Premium"),
    # Clasificación Indie vs AAA vs AA
    tipo_juego = case_when(
      str_detect(steamspy_tags, "Indie") ~ "Indie",
      developer %in% c("Valve", "Ubisoft", "Electronic Arts", "Activision", 
                       "Bethesda", "Rockstar Games", "Capcom", "Square Enix", 
                       "SEGA", "2K", "Bandai Namco") ~ "AAA",
      TRUE ~ "AA"),
    # Soporte multiplataforma
    multiplataforma = ifelse(str_detect(platforms, ";"), "Multiplataforma", "Solo Windows"),
    # Grupo de propietarios
    owners_group = case_when(
      owners_avg < 1e6 ~ "Menos de 1M",
      owners_avg < 5e6 ~ "1M - 5M",
      owners_avg < 1e7 ~ "5M - 10M",
      owners_avg < 2e7 ~ "10M - 20M",
      TRUE ~ "20M+"),
    # Género principal 
    genre_main = sub(";.*", "", genres))
```

\chapter*{Introduccion}

La industria del entretenimiento interactivo ha experimentado una
transformación radical en las últimas dos décadas. Steam, la plataforma
de Valve Corporation, ha pasado de ser una simple tienda de
actualizaciones para *Counter-Strike* a convertirse en el ecosistema
digital más grande del mundo para PC, albergando más de 50,000 títulos y
alcanzando picos de 30 millones de usuarios concurrentes diarios (Valve,
2024).\

Para un desarrollador independiente (Indie), lanzar un juego en Steam es
como arrojar una botella al océano. Para un gigante AAA, es una
inversión multimillonaria con riesgo incierto. Y en medio de ambos, los
juegos *Free to Play* (F2P) han transformado las reglas del mercado: ya
no se compite solo por el precio de entrada, sino por el **tiempo de
atención** del jugador, un recurso escaso.\

El presente trabajo tiene como objetivo descifrar los determinantes del
éxito en Steam. No se trata solo de "qué juegos son los mejores", sino
de cómo compiten diferentes modelos de negocio (Premium vs. F2P) y
escalas de producción (Indie vs. AAA) en un mercado sobresaturado.
Utilizando herramientas de análisis de datos en **R** y técnicas
estadísticas, descompondremos las variables que predicen la valoración,
la retención y el alcance de un videojuego.

\chapter{Planteamiento del Problema}

La plataforma Steam es el principal termómetro de la industria de
videojuegos para PC. Sin embargo, para los desarrolladores y
publicadores, el lanzamiento de un nuevo título conlleva un riesgo
financiero significativo debido a tres fenómenos concurrentes:

1.  **Saturación del catálogo:** Con más de 50,000 juegos disponibles,
    la visibilidad orgánica es casi nula. La mayoría de los títulos
    nunca reciben suficientes reseñas para ser recomendados
    algorítmicamente.

2.  **Guerra de escalas (Indie vs. AAA):** Los grandes estudios (AAA)
    dominan el marketing y la producción gráfica, pero los juegos
    independientes (Indie) suelen innovar en mecánicas y construir
    comunidades más leales.

3.  **Disrupción del Free to Play (F2P):** Títulos como *Dota 2*,
    *Counter-Strike: Global Offensive* y *Warframe* han demostrado que
    eliminar la barrera del precio inicial permite acumular decenas de
    millones de jugadores, acaparando cientos de horas de juego por
    usuario. Esto ha cambiado la expectativa del consumidor, que ahora
    compara un juego de \$60 no solo con otro de \$60, sino con 500
    horas gratis en un F2P.

Desde una perspectiva de ciencia de datos, el problema no es solo
"identificar juegos exitosos", sino **modelar la incertidumbre** y
entender cómo interactúan las variables de escala (Indie/AAA), modelo de
negocio (Premium/F2P) y atributos del producto (género, precio, soporte
multiplataforma) para determinar el éxito.

\section{Preguntas de investigación}

Derivado de lo anterior, se plantean las siguientes preguntas de
investigación:\

\textbf{1. Guerra de Escalas:} ¿Logran los juegos con la etiqueta
"Indie" superar en ratio de reseñas positivas a los juegos de grandes
publicadores (AAA) a pesar de tener menor volumen de propietarios?\

\textbf{2. Disrupción del F2P:} ¿Cómo se compara la retención real
(tiempo de juego) de los gigantes Free to Play frente a los títulos
Premium más exitosos? ¿El modelo gratuito genera ecosistemas donde solo
sobreviven los juegos como servicio?\

\textbf{3. Economía del Jugador:} ¿Existe una correlación directa entre
el precio de un juego y su valoración, o los usuarios son más críticos
con los juegos más caros?\

\textbf{4. Adquisición vs. Retención:} ¿Cuáles son los juegos con mayor
número de propietarios estimados? ¿Se traduce un alto número de
descargas en altos promedios de tiempo de juego?\

\textbf{5. Barreras de Entrada:} ¿Qué porcentaje de incremento en ventas
estimadas y críticas positivas representa ofrecer un juego en
plataformas adicionales (Windows, Mac, Linux) o con soporte en múltiples
idiomas?\

\textbf{6. Nichos Rentables:} Desde una óptica de desarrollo de
producto, ¿qué combinación de Género y Categoría presenta la menor
saturación en el mercado pero la mayor tasa de reseñas positivas?

\section{Justificación}

Este estudio es relevante por tres razones fundamentales:\

**1.** Inteligencia de Mercado para Desarrolladores En un ecosistema
saturado, conocer qué atributos incrementan la probabilidad de éxito
permite diseñar productos más competitivos y minimizar riesgos
financieros.\

**2.** Guía Estratégica para Jugadores y Consumidores El análisis ayuda
a identificar juegos con mejor relación calidad-precio, mayor retención
y mejores valoraciones, más allá de rankings superficiales.\

**3.** Valor Académico y Profesional El proyecto integra:

-   Ciencia de datos

-   Análisis estadístico

-   Visualización

-   RMarkdown

-   LaTeX

-   Trabajo colaborativo con GitHub

Esto lo convierte en un ejercicio formativo completo y aplicable al
ámbito profesional.

\section{Objetivos}

\subsection{Objetivo General}

Analizar los patrones de éxito de los videojuegos en Steam, evaluando
cómo variables como precio, género, tiempo de juego, modelo de negocio y
escala de producción influyen en la valoración y retención de los
usuarios

\subsection{Objetivos Específicos}

\begin{enumerate}
\item \textbf{Estacionalidad y Ciclo de Vida:} Describir la evolución temporal de las valoraciones y el tiempo de juego, identificando tendencias y puntos de inflexión en la serie de tiempo para determinar patrones estacionales favorables.

\item \textbf{Valoración y Retención por Categorías:} Determinar la influencia de las variables categóricas (Género, Plataforma, Escala de producción) en la distribución de las valoraciones y la retención de jugadores, identificando las mecánicas que generan mayor fidelidad.

\item \textbf{Análisis Competitivo (Indie vs. AAA):} Comparar el rendimiento en mercado de los juegos de grandes publicadores (AAA) frente a los desarrolladores independientes (Indie), evaluando si un menor presupuesto se traduce en menor calidad percibida o si los Indies lideran la satisfacción del usuario.

\item \textbf{Impacto del Modelo Free to Play (F2P):} Evaluar cómo los juegos gratuitos alteran la dinámica competitiva de la industria, analizando su capacidad para acaparar masivamente la cuota de mercado y el tiempo de juego, y cómo esta concentración afecta la viabilidad de los juegos de pago (Premium).

\item \textbf{Rentabilidad del Tiempo (Valor por Hora):} Analizar la relación entre el precio de venta y el tiempo mediano de juego para establecer un "costo por hora de entretenimiento" y entender la disposición a pagar del consumidor.

\item \textbf{Accesibilidad y Expansión de Mercado:} Evaluar cómo el soporte a múltiples plataformas (Windows, Mac, Linux) y la disponibilidad de idiomas afectan el tamaño del mercado potencial y las valoraciones de los usuarios.

\item \textbf{Reporte Técnico Reproducible:} Generar un reporte técnico en formato PDF que integre visualizaciones estadísticas y tablas resumen utilizando RMarkdown y LaTeX, garantizando la reproducibilidad del análisis.
\end{enumerate}

\section{Cobertura}

\subsection{Horizontal}

La cobertura horizontal abarca las características intrínsecas de cada videojuego registrado en la base de datos de Steam. Se consideran las siguientes variables:

\begin{table}[ht]
\centering
\caption{Variables consideradas en el estudio}
\resizebox{12cm}{!}{%
\begin{tabular}{cll}
\hline
\textbf{TIPO} & \textbf{VARIABLE} & \textbf{DESCRIPCIÓN} \\
\hline
Categórica & name & Nombre comercial del videojuego \\
Categórica & developer & Desarrollador del juego \\
Categórica & publisher & Publicador/Editor \\
Numérica & price & Precio en USD \\
Categórica & genres & Género del juego (Action, RPG, Strategy, etc.) \\
Numérica & positive\_ratings & Número de reseñas positivas \\
Numérica & negative\_ratings & Número de reseñas negativas \\
Numérica & average\_playtime & Tiempo promedio de juego (minutos) \\
Numérica & median\_playtime & Tiempo mediano de juego (minutos) \\
Categórica & owners & Rango estimado de propietarios \\
Categórica & platforms & Plataformas disponibles (Windows, Mac, Linux) \\
Categórica & steamspy\_tags & Etiquetas de comunidad (Indie, FPS, etc.) \\
\hline
\end{tabular}%
}
\end{table}

\subsection{Vertical}

La cobertura vertical del trabajo de investigación comprende un total de
27,000+ observaciones (registros). Cada fila representa un
videojuego único disponible en Steam. El alcance temporal de los datos abarca desde el año 1998 hasta el año 2019, lo que permite un análisis de series de tiempo de largo
plazo.

\section{Periodo de Referencia}

```{r, include=FALSE}
min(steam_data$release_date, na.rm = TRUE)
max(steam_data$release_date, na.rm = TRUE)
```
El periodo de referencia del estudio abarca desde el 30 de junio de 1997 hasta el 1 de mayo de 2019, correspondiente al rango temporal completo disponible en el dataset de Steam utilizado para el análisis.

\section{Variables}

\subsection{Variables Dependientes (Éxito del Videojuego)}

El éxito del videojuego se mide a través de tres dimensiones:

\begin{enumerate}
  \item \textbf{Valoración:} Ratio de reseñas positivas:
  $$\text{ratio\_positivo} = \frac{\text{positive\_ratings}}{\text{positive\_ratings} + \text{negative\_ratings}}$$
  
  \item \textbf{Retención:} Tiempo promedio de juego (\texttt{average\_playtime}) en minutos.
  
  \item \textbf{Alcance:} Base de jugadores estimada a partir de \texttt{owners}. Se extrajeron tres variables derivadas:
  \begin{itemize}
    \item \texttt{owners\_min}: Límite inferior del rango.
    \item \texttt{owners\_max}: Límite superior del rango.
    \item \texttt{owners\_avg}: Promedio del rango.
    \item \texttt{owners\_group}: Categoría derivada (Menos de 1M, 1M-5M, 5M-10M, 10M-20M, 20M+).
  \end{itemize}
\end{enumerate}

\subsection{Variables Independientes (Explicativas)}

\begin{enumerate}
  \item \textbf{Escala de producción:} Clasificación en tres categorías:
  \begin{itemize}
    \item \textbf{Indie:} Juegos con la etiqueta "Indie" en \texttt{steamspy\_tags}.
    \item \textbf{AAA:} Juegos desarrollados por grandes publicadores (Valve, Ubisoft, EA, Activision, Bethesda, Rockstar, Capcom, Square Enix, SEGA, 2K, Bandai Namco).
    \item \textbf{AA:} El resto de los juegos.
  \end{itemize}
  
  \item \textbf{Modelo de negocio:}
  \begin{itemize}
    \item \textbf{Free to Play (F2P):} Juegos con precio igual a \$0 USD.
    \item \textbf{Premium:} Juegos con precio mayor a \$0 USD.
  \end{itemize}
  
  \item \textbf{Atributos del producto:}
  \begin{itemize}
    \item \textbf{Precio:} Variable numérica (\texttt{price}) en USD.
    \item \textbf{Género:} Variable categórica (\texttt{genres}). Se extrajo el género principal (\texttt{genre\_main}) como el primer valor.
    \item \textbf{Soporte multiplataforma:} Variable binaria que indica si el juego está disponible en más de una plataforma (Windows, Mac, Linux).
  \end{itemize}
\end{enumerate}

\subsection{Variables Derivadas para Segmentación}

\begin{itemize}
  \item \texttt{price\_bin}: Rangos de precio (0-5, 5-10, 10-20, 20-40, 40-60, 60-100, 100-500 USD).
  \item \texttt{Índice de Oportunidad}: 
  $$\text{Índice de Oportunidad} = \frac{\text{Ratio Promedio de Valoración}}{\ln(\text{Número de Juegos} + 1)}$$
\end{itemize}

\chapter{Marco Teórico}

\section{Bases Teóricas}

\subsection{Análisis Exploratorio de Datos (EDA)}

Formalizado por John Tukey, el EDA resume características principales de un conjunto de datos mediante métodos visuales. Para una variable aleatoria continua $X$, se definen:

\begin{itemize}
  \item Media muestral: $\bar{x} = \frac{1}{n} \sum_{i=1}^{n} x_i$
  \item Varianza: $S^{2} = \frac{1}{n-1} \sum_{i=1}^{n} (x_i - \bar{x})^{2}$
\end{itemize}

\subsection{Correlación de Pearson}

Mide la relación lineal entre dos variables:

$$\rho_{X,Y} = \frac{\text{Cov}(X,Y)}{\sigma_X \sigma_Y}$$

\subsection{Variables Categóricas}

Se codifican mediante variables \textit{dummy} o \textit{one-hot} para su uso en modelos.

\section{Clasificación por Escala de Producción}

\begin{itemize}
  \item \textbf{Indie:} Equipos pequeños (1-15 personas), presupuesto \$50k-\$500k, auto-publicados.
  \item \textbf{AA:} Estudios medianos (20-100 personas), presupuesto \$1M-\$10M.
  \item \textbf{AAA:} Grandes estudios (100+ personas), presupuesto \$50M-\$200M+.
\end{itemize}

\section{Modelo Free to Play vs Premium}

Los F2P eliminan la barrera de precio y generan ingresos mediante microtransacciones. Títulos como \textit{Dota 2} y \textit{CS:GO} demuestran que este modelo puede lograr altísima retención.

\section{Índice de Oportunidad}

$$\text{Índice de Oportunidad} = \frac{\text{Ratio Promedio de Valoración}}{\ln(\text{Número de Juegos} + 1)}$$

Penaliza la saturación y premia la alta valoración, identificando nichos con potencial.

\chapter{Marco Metodologico}

En esta sección se presentan las metodologías y/o test necesarios
relacionados con la práctica divulgada en el marco teórico, así como las
fuentes de datos.

\section{Bases metódicas utilizadas en el trabajo de investigación}

El estudio se fundamentó en un enfoque cuantitativo y descriptivo, utilizando técnicas de análisis exploratorio de datos (EDA) para identificar patrones, distribuciones y relaciones entre las variables del dataset de Steam. Se aplicaron métodos de limpieza y transformación y de datos mediante el uso de R y el ecosistema tidyverse.\

Se emplearon medidas estadísticas como medias, medianas, proporciones y correlaciones para caracterizar el comportamiento de las variables clave. Asimismo, se utilizaron visualizaciones como boxplots, gráficos de dispersión, gráficos de barras y series temporales para facilitar la interpretación de los resultados.\

Para la identificación de nichos de mercado se construyó un Índice de Oportunidad, basado en la relación entre valoración promedio y saturación del género, permitiendo comparar segmentos de forma mas objetiva.\

Todo el procesamiento, análisis y generación de gráficos se realizó mediante un flujo reproducible en RMarkdown, garantizando transparencia, trazabilidad y replicabilidad del estudio.

\subsection{Limpieza de Datos}

la limpieza de los datos y agregacion de columnas se baso en lo siguiente:

1.  cargar datos desde el archivo 2.Steam.csv.

2.  Limpieza: Eliminación de registros con valores nulos en variables
    críticas (price, positive_ratings, average_playtime).

3.  Clasificación: Creación de variables derivadas:

-   Conversión de propietarios: extracción del mínimo, máximo y promedio a partir del rango de propietarios reportado por Steam (owners_min,owners_max, owners_avg).

-   ratio_positivo: proporción de reseñas positivas sobre el total de reseñas.

-   modelo_negocio: clasificación en “Free to Play” (si price == 0) o “Premium” (si price \> 0).

-   tipo_juego: clasificación en “Indie”, “AAA” o “AA” según etiquetas y desarrolladores reconocidos.

-   multiplataforma: identificación de juegos disponibles en más de una plataforma.

-   owners_group: agrupación de juegos según su número estimado de propietarios (Menos de 1M, 1M–5M, 5M–10M, 10M–20M, 20M+), utilizada para comparar patrones entre segmentos de distinta popularidad.

```{r etl-process, echo=FALSE, message=FALSE, warning=FALSE}
Datos_de_data <- paste("Registros válidos:", nrow(steam_data), 
                  "| Variables:", ncol(steam_data))
```

\section{Pruebas y Visualización}

Se utilizaron boxplots, gráficos de dispersión, gráficos de barras y el Índice de Oportunidad. Las herramientas fueron R, RStudio y los paquetes \texttt{tidyverse}, \texttt{knitr}, \texttt{kableExtra}, \texttt{scales}, \texttt{lubridate}, \texttt{patchwork}.

\chapter{Análisis de Resultados}

A continuacion se presentaran los resultados obtenidos al aplicar las metodologías descritas en el capítulo anterior, así como del análisis estadístico descriptivo de las variables estudiadas y las ventajas y desventajas al aplicar dichos tests.

\subsection{¿Logran los juegos con la etiqueta "Indie" superar en ratio de reseñas positivas a los juegos de grandes publicadores (AAA) a pesar de tener menor volumen de propietarios?}


```{r}
steam_data %>%
  filter(tipo_juego %in% c("Indie", "AAA")) %>%
  ggplot(aes(x = tipo_juego, y = ratio_positivo, fill = tipo_juego)) +
  geom_violin(trim = FALSE, alpha = 0.7) +
  geom_boxplot(width = 0.12, aes(fill = tipo_juego), outlier.shape = NA) +
  labs(
    x = "Tipo de juego",
    y = "Ratio de reseñas positivas",
    fill = "tipo de juego",
    title = "¿Los Indie superan a los AAA en valoración?"
  ) +
  theme_minimal() +
  scale_fill_manual(values = c("Indie" = "#13AD05", "AAA" = "#C01A01")) +
  scale_y_continuous(labels = scales::percent)

```

Los juegos Indie muestran una mayor variabilidad en su ratio de reseñas
positivas, con valores que van desde muy bajos hasta muy altos.

Los AAA son más consistentes, con distribuciones más estrechas y
generalmente altas.

No se observa que los Indie superen claramente a los AAA, pero sí que
algunos Indie alcanzan niveles de valoración tan altos como los mejores
AAA.

\subsection{¿Cómo se compara la retención real (tiempo de juego) de los gigantes Free to Play frente a los títulos Premium más exitosos? ¿El modelo gratuito genera ecosistemas donde solo sobreviven los juegos como servicio?}

```{r}
steam_data %>%
  separate(owners, into = c("min_owners", "max_owners"), sep = "-", convert = TRUE) %>%
  mutate(min_owners = as.numeric(min_owners)) %>%
  filter(min_owners > 0, average_playtime < 50000, !is.na(modelo_negocio)) %>%
  ggplot(aes(x = min_owners, y = average_playtime / 60, color = modelo_negocio)) +
  geom_point(alpha = 0.4, size = 1) +
  geom_smooth(method = "loess", se = FALSE, size = 1) +
  scale_x_log10(labels = comma) +
  labs(x = "Propietarios estimados (escala log)", 
       y = "Tiempo promedio de juego (horas)",
       title = "Relación entre popularidad y retención",
       color = "Modelo de negocio") +
  theme_minimal(base_size = 12) +
  scale_color_manual(values = c("Free to Play" = "#B40000", "Premium" = "#1BEF08")) +
  coord_cartesian(ylim = c(0, 800))
```

Los juegos Free to Play (F2P) muestran una retención mucho más alta a
medida que crecen en popularidad, mientras que los Premium también
retienen más cuando son exitosos, pero con una pendiente más suave. Esto
sugiere que los gigantes F2P sí generan ecosistemas de altísima
retención, típicos de juegos como servicio, pero no son los únicos: los
Premium más exitosos también logran retención elevada, aunque con un
patrón distinto.

\subsection{¿el precio de un juego determina su valoración, o los usuarios son más críticos con los juegos más caros?}

```{r}
steam_data %>%
  filter(price > 0, price <= 500) %>%
  mutate(price_bin = cut(price,
                         breaks = c(0, 5, 10, 20, 40, 60, 100, 500),
                         labels = c("0-5", "5-10", "10-20", "20-40", "40-60", "60-100", 
                                    "100-500"))) %>%
  ggplot(aes(x = price_bin, y = ratio_positivo, fill = price_bin)) +
  geom_boxplot(alpha = 0.85) +
  scale_fill_viridis_d(option = "plasma") +
  labs(
    title = "Valoración según rangos de precio",
    x = "Rango de precio (USD)",
    y = "Ratio de reseñas positivas"
  ) +
  theme_minimal() +
  theme(legend.position = "none")

```

El precio no determina la valoración.\
Los juegos baratos, medianos y caros tienen medianas muy parecidas. No
se observa que los usuarios sean más críticos con los juegos caros, ni
que los juegos de mayor precio reciban mejores reseñas.

\subsection{¿Cuáles son los juegos con mayor número de propietarios estimados? ¿Se traduce un alto número de descargas en altos promedios de tiempo de juego?}

```{r}
top_propietarios <- steam_data %>%
  arrange(desc(owners_avg)) %>%
  slice_head(n = 10)

ggplot(top_propietarios, aes(x = reorder(name, owners_avg), 
                             y = owners_avg, 
                             fill = name)) +
  geom_col() +
  coord_flip() +
  scale_y_continuous(labels = comma) + 
  scale_fill_viridis_d(option = "plasma") +
  labs(
    title = "Top 10 juegos con mayor número de propietarios estimados",
    x = "Juego",
    y = "Propietarios estimados (promedio)"
  ) +
  theme_minimal() +
  theme(legend.position = "none")

```

El gráfico muestra una alta concentración de popularidad: pocos títulos
acumulan la mayoría de propietarios. Esto describe el tamaño del
mercado, pero no permite inferir compromiso ni tiempo de juego. Es un
gráfico contextual, no explicativo.

```{r}
medianas <- steam_data %>%
  group_by(owners_group) %>%
  summarise(mediana = median(median_playtime, na.rm = TRUE))

ggplot(medianas, aes(x = owners_group, y = mediana, fill = owners_group)) +
  geom_col() +
  scale_y_continuous(labels = comma) +
  labs(
    title = "Mediana del tiempo de juego por grupo de propietarios",
    x = "Grupo de propietarios",
    y = "Tiempo mediano de juego (minutos)"
  ) +
  theme_minimal() +
  theme(legend.position = "none")
```

La mediana del tiempo de juego es similar en casi todos los grupos
(200–350 min). Esto indica que el comportamiento típico del jugador no
cambia significativamente según la popularidad del juego. El grupo 20M+
presenta una mediana mayor, pero esto se debe a títulos excepcionales,
no a una tendencia general.

\subsection{Evaluar cómo el soporte a múltiples plataformas (Windows, Mac, Linux) y la disponibilidad de idiomas afectan el tamaño del mercado potencial y las valoraciones de los usuarios}

```{r}
resumen <- steam_data %>%
  group_by(multiplataforma) %>%
  summarise(
    owners_avg_mean = mean(owners_avg, na.rm = TRUE),
    ratio_pos_mean = mean(ratio_positivo, na.rm = TRUE))

incremento_ventas <- (resumen$owners_avg_mean[resumen$multiplataforma == "Multiplataforma"] -
                      resumen$owners_avg_mean[resumen$multiplataforma == "Solo Windows"]) /
                      resumen$owners_avg_mean[resumen$multiplataforma == "Solo Windows"]

incremento_ratio <- (resumen$ratio_pos_mean[resumen$multiplataforma == "Multiplataforma"] -
                     resumen$ratio_pos_mean[resumen$multiplataforma == "Solo Windows"]) /
                     resumen$ratio_pos_mean[resumen$multiplataforma == "Solo Windows"]

# Gráfico 1: Ventas estimadas
g1 <- ggplot(resumen, aes(x = multiplataforma, y = owners_avg_mean, fill = multiplataforma)) +
  geom_col() +
  geom_text(aes(label = comma(owners_avg_mean)), vjust = -0.5) +
  labs(title = "Ventas estimadas",
       x = "Soporte de plataformas",
       y = "Promedio de propietarios estimados") +
  theme_minimal() +
  theme(legend.position = "none")

# Gráfico 2: Ratio positivo
g2 <- ggplot(resumen, aes(x = multiplataforma, y = ratio_pos_mean, fill = multiplataforma)) +
  geom_col() +
  geom_text(aes(label = percent(ratio_pos_mean)), vjust = -0.5) +
  labs(title = "Críticas positivas",
       x = "Soporte de plataformas",
       y = "Ratio de reseñas positivas") +
  theme_minimal() +
  theme(legend.position = "none")

g1 + g2


```

Los resultados muestran que los juegos multiplataforma presentan un
promedio de 210.840 propietarios, mientras que los juegos exclusivos de
Windows alcanzan aproximadamente 97.918 propietarios. En cuanto a las
críticas positivas, los juegos multiplataforma alcanzan un ratio
promedio de 75,8%, frente al 69,4% de los juegos exclusivos de Windows.

\subsection{Desde una óptica de desarrollo de producto, ¿qué combinación de Género y Categoría presenta la menor saturación en el mercado pero la mayor tasa de reseñas positivas?}

```{r}
combo <- steam_data %>%
  group_by(genre_main, tipo_juego) %>%
  summarise(
    n_juegos = n(),
    ratio_prom = mean(ratio_positivo, na.rm = TRUE)
  ) %>%
  ungroup() %>%
  mutate(
    indice_oportunidad = ratio_prom / log(n_juegos + 1),
    combo_label = paste(genre_main, tipo_juego, sep = " - ")
  ) %>%
  arrange(desc(indice_oportunidad)) %>%
  slice_head(n = 15)

ggplot(combo, aes(x = reorder(combo_label, indice_oportunidad), y = indice_oportunidad, fill = tipo_juego)) +
  geom_col() +
  coord_flip() +
  labs(
    title = "Top 15 combinaciones por Índice de Oportunidad",
    x = "Combinación",
    y = "Índice de oportunidad",
    fill = "Categoría"
  ) +
  theme_minimal()
```

El gráfico muestra que en las primeras posiciones —como Software
Training – AA, Animation & Modeling – AAA y Web Publishing – AA—
destacan porque tienen pocos competidores y una recepción muy positiva,
por lo que representan los nichos con mayor potencial para nuevos
desarrollos.

\chapter{Conclusiones y Recomendaciones}

\textbf{1.-} **Conclusion 1 del trabajo de investigación:** La
comparación entre juegos AAA e Indie revela que los títulos AAA
presentan una distribución más concentrada y consistentemente alta en el
ratio de reseñas positivas, lo que sugiere un estándar de calidad más
homogéneo. En contraste, los juegos Indie exhiben una mayor dispersión:
aunque muchos presentan valoraciones moderadas o bajas, existe un
subconjunto significativo que alcanza niveles de aceptación equivalentes
o superiores a los AAA. Esto indica que, si bien los Indie no superan a
los AAA en términos centrales, sí poseen un potencial de excelencia que
desafía la hegemonía de los grandes estudios.\

\textbf{Recomendación} Dado que los juegos Indie presentan un potencial
de excelencia comparable al de los AAA, pero con una variabilidad mucho
mayor, se recomienda fomentar estrategias que reduzcan la dispersión
negativa —como QA, marketing y diseño centrado en el usuario— mientras
se preserva la creatividad que caracteriza al sector independiente.\

\textbf{2.-} **Conclusion 2 del trabajo de investigación:** Los juegos
Free to Play (F2P) muestran una retención mucho más alta a medida que
crecen en popularidad, mientras que los Premium también retienen más
cuando son exitosos, pero con una pendiente más suave.\

Esto sugiere que los gigantes F2P sí generan ecosistemas de altísima
retención, típicos de juegos como servicio, pero no son los únicos: los
Premium más exitosos también logran retención elevada, aunque con un
patrón distinto.\

\textbf{Recomendación} ya que que los juegos Free to Play muestran una
retención significativamente mayor a medida que crecen en popularidad,
se recomienda que los estudios interesados en modelos de servicio
prioricen estrategias de contenido continuo y sistemas de progresión
sostenida. Sin embargo, los títulos Premium también pueden alcanzar
altos niveles de retención mediante experiencias de calidad y contenido
post‑lanzamiento, lo que sugiere que ambos modelos pueden coexistir con
éxito si se adaptan a sus fortalezas\

\textbf{3.-} **Conclusion 3 del trabajo de investigación:** El análisis
mediante boxplots muestra que no existe una relación directa entre el
precio de un juego y su valoración, Las medianas de todos los rangos de
precio son muy similares, lo que indica que los juegos baratos,
intermedios y caros reciben niveles de valoración comparables.\

Incluso en los rangos más altos (60–100 y 100–500 USD), donde podría
esperarse mayor exigencia por parte de los usuarios, las valoraciones no
disminuyen de manera sistemática. En conjunto, los datos sugieren que el
precio no es un factor determinante en la percepción de calidad de los
usuarios.\

\textbf{Recomendación} Dado que los distintos rangos de precio muestran
niveles de valoración muy similares, resulta más efectivo concentrarse
en mejorar la calidad del juego, la experiencia del usuario y la
estabilidad del producto. Estos factores parecen influir mucho más en la
satisfacción del jugador que el precio final. Por ende, se recomienda
que los desarrolladores no basen su estrategia de precios en la idea de
que un juego más caro será mejor valorado.\

\textbf{4.-} **Conclusion 4 del trabajo de investigación:** El análisis
muestra que, aunque algunos juegos alcanzan cifras extraordinarias de
propietarios, esto no se traduce necesariamente en un mayor tiempo de
juego por parte de los usuarios. El gráfico del Top 10 evidencia la
concentración de popularidad en unos pocos títulos, pero el gráfico de
medianas confirma que el comportamiento típico del jugador se mantiene
relativamente estable entre los distintos grupos de propietarios. Solo
el grupo de más de 20 millones presenta una mediana más alta, pero esta
diferencia parece deberse a casos puntuales y no a una tendencia
general. En conjunto, los resultados indican que la popularidad de un
juego no es un indicador fiable del nivel de compromiso de sus
jugadores.\

\textbf{Recomendación} Se considera que no se deberia asumir que una
base amplia de propietarios garantiza un mayor nivel de compromiso por
parte de los jugadores. El análisis demuestra que la popularidad por sí
sola, no explica el tiempo de juego real. Por ello, se recomienda que
las estrategias de desarrollo y mantenimiento se centren en las
características internas del producto, como la calidad, la profundidad
del contenido, la frecuencia de actualizaciones el modelo económico,
etc. Estos elementos parecen influir de manera más directa en la
retención y en el tiempo de juego, por lo que priorizarlos permitiría a
las empresas fomentar un compromiso más sostenido y mejorar el
rendimiento general de sus títulos.\

\textbf{5.-} **Conclusion 5 del trabajo de investigación:** Los
resultados muestran que los juegos multiplataforma presentan un
desempeño claramente superior. En promedio, alcanzan más del doble de
ventas estimadas que los títulos exclusivos de Windows (un incremento
cercano al 115%) y obtienen un ratio de reseñas positivas ligeramente
mayor (aprox. 9% de mejora relativa). Esto indica que la disponibilidad
en varias plataformas amplía significativamente el alcance comercial y
mejora modestamente la percepción del jugador.\

\textbf{Recomendación} Se recomienda prorizar el desarrollo
multiplataforma, ya que esta estrategia se asocia con un aumento
sustancial en ventas y una mejor recepción del público. Expandir el
soporte más allá de Windows permite acceder a nuevos segmentos de
mercado y fortalecer la valoración del producto, lo que puede traducirse
en un mayor rendimiento comercial.\

\textbf{6.-} **Conclusion 6 del trabajo de investigación:** El análisis
muestra que las combinaciones de género y categoría con mayor potencial
son aquellas que presentan simultáneamente baja saturación y alta
valoración por parte de los usuarios. Entre las mejores oportunidades
destacan Software Training – AA, Animation & Modeling – AAA y Web
Publishing – AA, segmentos donde la competencia es limitada y la
recepción del público es consistentemente positiva. Estos resultados
indican que existen nichos específicos dentro del mercado que ofrecen
condiciones favorables para el desarrollo de nuevos productos.\

\textbf{Recomendación} Se recomienda priorizar el desarrollo en
combinaciones de género y categoría que obtuvieron un índice de
oportunidad elevado, ya que representan nichos poco competidos con alta
aceptación del usuario. En particular, los segmentos liderados por
géneros como Software Training, Animation & Modeling y Web Publishing
ofrecen un entorno estratégico para maximizar diferenciación,
visibilidad y probabilidad de éxito comercial. Apostar por estos nichos
permite a las empresas posicionarse en mercados con menor presión
competitiva y mayor potencial de crecimiento.

\appendix
\renewcommand{\thechapter}{\Alph{chapter}}